【裁判字號】    95,上易,321
【裁判日期】    950731
【裁判案由】    竊盜
【裁判全文】
臺灣高等法院臺南分院刑事判決         95年度上易字第321號
上  訴  人
即  被  告  乙○○
選任辯護人  黃裕中  律師
上  訴  人
即  被  告  丙○○
選任辯護人  廖道成  律師
上列上訴人因竊盜案件，不服臺灣嘉義地方法院94年度易字第37
9號中華民國95年5月23日第一審判決（起訴案號：臺灣嘉義地方
法院檢察署94年度發查偵字第29號、94年度偵字第6078號），提
起上訴，本院判決如下：
    主  文
原判決撤銷。
乙○○、丙○○共同竊盜，乙○○處有期徒刑拾月；丙○○處有
期徒刑捌月。
    事  實
一、乙○○經營崑台土木包工業，於民國（下同）93年3月間標
    得財團法人臺灣省嘉義市私立輔仁高級中學（下稱輔仁中學
    ）之「校區整地植草工程」，並於93年3月31日與輔仁中學
    簽訂工程採購契約，雙方約定施工內容為輔仁中學校區坐落
    嘉義市○路○段433、433-5地號土地內舊圖書館、男宿舍與
    游泳池間範圍之地上物清除並回填土30公分整地後植草，於
    簽約後二日內開工。並於開工之日起十日全部完工，星期歷
    假日、國定假日或其他休息日均應計入。詎乙○○擬乘此施
    工期間之便，接續盜取輔仁中學校區土地砂石，而與呂宏桓
    （已死亡）、丙○○共同基於意圖為自己不法所有竊盜之犯
    意聯絡，推由呂宏桓、丙○○在現場施作，且由丙○○操作
    挖土機，自93年4月1日起迄同年4月6日止，在輔仁中學校區
    上開施工地點，開挖面積約701.8平方米、深度約1.2米至2.
    2米（平均挖掘深度約1.375米）土地，接續盜取輔仁中學所
    有之天然卵石與砂或礫石粗砂之混和料，容積總計約965立
    方米得手並載離，再由呂宏桓自土石業者張任鐘處購入淨土
    ，並混同其他價值較低之次級土方及原應依契約清除之建築
    廢棄混凝土塊等，回填掩飾盜挖所遺坑洞。嗣經時任輔仁中
    學總務主任之祝臺生察覺異狀，並檢視砂石車出入紀錄，始
    知悉上情。
二、案經輔仁中學訴請臺灣嘉義地方法院檢察署檢察官偵查起訴
    。
     理  由
壹、證據能力部分：
    按被告以外之人於審判外之言詞或書面陳述，除法律有規定
    者外，不得作為證據，刑事訴訟法第一百五十九條固定有明
    文。惟被告以外之人於審判外之陳述，雖不符同法第一百五
    十九條之一至之四之規定，而經當事人於審判程序同意作為
    證據，法院審酌該言詞陳述或書面陳述作成時之情況，認為
    適當者，亦得為證據。又當事人、代理人或辯護人於法院調
    查證據時，知有第一百五十九條第一項不得為證據之情形，
    而未於言詞辯論終結前聲明異議者，視為有前項之同意，此
    亦據同法第一百五十九條之五規定甚明。查被告二人於本院
    行準備程序時，就檢察官所提出證人呂宏桓、張任鐘、祝臺
    生、林賢豪、邱春富、蔡三雄、郭茂忠、廖志雄、石新平等
    人於偵查中之陳述證明本件犯罪事實之證據方法，均明確表
    示無意見，而被告等之辯護人對於上開證人於偵查中之證詞
    之證據能力表示沒意見，僅係爭執其證明力。而當事人、辯
    護人迄本院言詞辯論終結前，亦均未就上開證據之證據能力
    再聲明異議，而本院審酌上開證據於陳述作成時之情況，核
    無違法取證及證明力明顯過低之瑕疵，亦認為以之作為證據
    為適當，故揆諸上開規定，上開審判外之言詞陳述，自得作
    為本件之證據，合先敘明。
貳、實體部分：
一、訊據上訴人即被告乙○○固坦承於93年3月間標得私立輔仁
    中學之「校區整地植草工程」，並於93年3月31日與輔仁中
    學簽訂工程採購契約之事實；上訴人即被告丙○○固亦坦承
    有去輔仁中學施工系爭工程之事實，惟二人均矢口否認盜取
    輔仁中學系爭校區土地砂石之犯行。(一)被告乙○○併其辯護
    意旨辯稱：本件工程原建物地基究竟多深，輔仁中學未能提
    出原始藍圖，復未曾於施工期間抗議挖得太深，該校總務主
    任祝臺生甚至說過看到一個約3米半深度的大洞，以為可能
    是要清除地基的話，所以原建物基礎究竟多深，除現場實際
    開挖之人員外，包括伊在內，根本無人知道，依祝臺生之主
    觀認知，初亦認為超過30公分之深挖，乃合理之施工範圍，
    故無從認定伊故意超挖。輔仁中學當初係自行接洽若干廠商
    施作本件工程，並無書面招標公告，公訴意旨以其他廠商廖
    志雄、石新平之證詞及估價單，推認伊超挖，違反契約僅在
    當事人間特定之原則，不得作為不利伊之證據。伊簽約當初
    主觀認為原建物地基深度約3、40公分，而該深度適足以植
    草，所以要求將地基挖除，回填土30公分，而30公分係輔仁
    中學假設性之深度，自不得單憑挖掘深度超過30公分即認伊
    與丙○○、呂宏桓有犯意之聯絡。伊迄偵查中始知呂宏桓、
    丙○○等人於夜間施工3日後，改為日間施工，期間均由呂
    宏桓、丙○○與校方聯絡，工地開挖、運棄、回填等，亦均
    由呂宏桓、丙○○負責，伊無任何指示，亦不認識張任鐘，
    呂宏桓、丙○○之作為與伊無涉。而挖掘、運送、回填伊並
    未參與，現場施工時，深挖基地連同其內原有砂石一併大量
    清運等行為，伊並不知悉。丙○○、呂宏桓如何自外購價值
    10萬餘元至20萬元之淨土回填亦與伊無涉，丙○○、呂宏桓
    亦未要求伊提高報酬。丙○○、呂宏桓實際如何施作，伊未
    予指導，則縱其施工方式不合理，丙○○有意識將原應清除
    運棄之混凝土塊回填，亦與伊無涉。伊身為承攬人，倘自身
    或轉包之施工有瑕疵，將會遭輔仁中學拒絕給付報酬，且必
    須負最終之損害賠償責任，伊已給付轉包契約新臺幣（下同
    ）10萬元之報酬予呂宏桓，除非能證明有高額之利益可圖，
    或伊得有不法利益，不能因偵查機關調查犯罪之不易，即遽
    認伊參與竊盜犯行。伊將承攬自輔仁中學之校區整地植草工
    程中關於整地回填部分轉包予呂宏桓，由呂宏桓負責機具、
    人員調度及土方處理等事務，有轉包工程契約可證，且早在
    偵查初時之93年4月間，呂宏桓之高昇企業社即開立金額10
    萬元之統一發票交伊，此10萬元係工程完成驗收前，伊先付
    之部分工程報酬。呂宏桓因另涉刑案，不欲在轉包工程契約
    上具名，推由合夥之丙○○具名簽立，伊因工程金額不高、
    工期甚短，而加以應允，此符合業界小額承攬工程之交易習
    慣，無違常情。事後在偵查中，伊才因而均稱將工程轉包予
    丙○○，然答辯狀中確曾提及呂宏桓共同施作之情，足見伊
    並未刻意隱瞞攸關呂宏桓之情節，且從伊不可能預期呂宏桓
    嗣後死亡觀之，亦可知伊並非將責任推諉予呂宏桓。丙○○
    嗣後始陳稱轉包契約之日期不實，似非無疑，縱倘如此，然
    丙○○並未否定轉包契約之內容，且陳稱是因呂宏桓之企業
    社有問題，才找他簽約，此與伊聽信呂宏桓應允由丙○○簽
    約之情吻合，丙○○供稱聽命於呂宏桓之指示安排簽立轉包
    契約日期，概為呂宏桓個人因素，與伊無關。祝臺生係於93
    年4月15日工程已經結束後查看車輛進出紀錄才發覺有問題
    ，其通知伊去看時，丙○○、呂宏桓已施作完成，原判決認
    告訴人早於施工期間即反應施工有問題云云，係曲意認定云
    云。(二)上訴人即被告丙○○則辯稱：伊祇是單純受僱呂宏桓
    ，依呂宏桓之指示施工，並未與張任鐘接洽開挖之土方運棄
    、回填事宜，伊係事後被矇蔽，受利用而簽約，是呂宏桓因
    見東窗事發怕被查辦，而推由不知情之伊補簽契約，用於脫
    罪，由甲○○之證述伊僅受僱開挖土機，一天工資2000元而
    已。又工地內尚有殘留地基混凝土塊，係因夜間施工視線不
    良疏忽所致，並非故意以應運除之廢棄地基回填，而以砂石
    車之高度警衛保全人員不可能看到車斗內所裝載者究為何物
    云云。
二、經查：
 (一) 被告乙○○與告訴人輔仁中學簽訂系爭校區整地植草工程契
    約暨估價單上載明工程細目「地上物清除回填土30公分」（
    詳93年度發查字第722號卷第17頁），訊據被告乙○○亦明
    確供稱：「（提示估價單『地上物清除回填土30公分』之工
    程數量約多少？）兩塊施工面積沒有實際丈量，我記得各約
    4500平方公尺及1000平方公尺，以30公分的厚度計算，約需
    容量7到10立方米的砂石車95車，那也是我估價的基礎」、
    「當時有帶下包商與學校談，是說地表下30公分要回填良質
    土」等語（詳93年度發查字第722號卷第28頁、第29頁；原
    審卷第121頁），足見被告乙○○估價承攬系爭工程係以開
    挖30公分為基礎。詎被告乙○○迨原審審理時諉稱：「要把
    地裡面的混凝土塊挑出來，我預計需要95車次，不過挖深多
    少，我當時沒有估算」云云（詳原審卷第65頁），顯然不實
    。被告乙○○主張轉包情事，自主提出與被告丙○○簽立之
    「工程合約書」（下稱轉包契約），被告丙○○亦同各自為
    有利之主張，不論該等轉包契約是否事後虛捏（詳下述），
    其上既亦載明「工程名稱：輔仁中學校區整地植草。工程標
    的：地上物清除回填30公分素土。施工方式：……地上原有
    建築廢棄物及地面未拆除基礎和地板予以打除清運乾淨回填
    素土」等字句明確（詳93年度發查字第722號卷第33頁），
    足徵被告乙○○、丙○○或呂宏桓當知系爭校區整地植草工
    程係以整地植草為目的，關於將「地上原有建築廢棄物及地
    面未拆除基礎和地板予以打除清運乾淨回填素土」之施工方
    式，殆無深挖基地連同其內原有砂石一併大量清運之理。被
    告乙○○以伊簽約當初主觀認為原建物地基深度約3、40公
    分，而該深度適足以植草，所以要求將地基挖除，回填土30
    公分，而30公分係輔仁中學假設性之深度，自不得單憑挖掘
    深度超過30公分即認伊與丙○○、呂宏桓有犯意之聯絡云云
    。然依上開所述，被告乙○○與告訴人簽訂系爭校區整地植
    草工程契約暨估價單上已載明工程細目「地上物清除回填土
    30公分」，及被告間所謂轉包契約上開工程標的及施工方式
    所載，再徵之當時擔任輔仁中學總務主任祝臺生證稱：「（
    之前在招標時，約定包商因清除地上物回填30公分素土，該
    深度之依據為何？）答：因為該工程地面上要植草，所以我
    們決定30公分深度，是為了要植草」等語（詳94年度發查偵
    字第29號卷第30頁）。自無深挖基地之必要，亦無連同其內
    原有砂石一併大量清運之理，而依其所辯有要求將地基挖除
    ，被告乙○○難謂無與丙○○、呂宏桓有犯意之聯絡。
 (二) 關於告訴人招標工程之具體內容，參酌當時競標廠商所認知
    者，其中新平工程行出具估價單上載「地面混凝土鑿開加廢
    棄物運離計690立方米、土方回填30公分計323立方米」之字
    樣暨數據（詳94年度發查偵字第29號卷第11頁），其負責人
    石新平並結證略稱：校方說要清理地基運棄，但未言挖掘深
    度，是祇賸一樓地板水泥挖除回填及整地等語（詳94年度發
    查偵字第29號卷第63頁至第64頁）。另一健裕營造有限公司
    出具估價單上載「挖棄土方計360立方米、填良土計360立方
    米」之字樣暨數據（詳94年度發查偵字第29號卷第13頁），
    其負責人廖志雄於偵查中結證略稱：學校總務主任通知伊參
    加比價，說工程內容是要把地上物清除，未言地基深度，祇
    叫伊往下挖30公分運棄廢土，再回填土30公分種花，其他尚
    有磚塊及廢棄土順便清運及舊教室祇賸下磁磚之地面挖除回
    填土等語（詳94年度發查偵字第29號卷第53頁至第54頁）。
    新平工程行與健裕營造有限公司獲告知暨所理解告訴人定作
    之工程內容，互核大致一致，以被告乙○○無明顯差異於同
    業之知識、智慮與經驗，殊無誤解之理由與可能，此觀被告
    乙○○與告訴人約議本件校區整地植草工程進而簽立契約，
    雙方所合意並明確形諸書面之約定，甚而係以被告乙○○所
    提估價單為基礎，確是以「地上物清除『回填土30公分』」
    為據，更顯灼然。
 (三) 告訴人承辦洽商系爭校區整地植草工程招標之總務主任祝臺
    生、庶務組長林賢豪迭次指訴被告乙○○、丙○○與呂宏桓
    違反契約超深挖取過量砂石外運，證稱：「我到現場有看到
    4個大洞，直徑各約2至8公尺，深度各約2至4公尺，我覺得
    挖掘深度太深了，不合理，當時我叫一位姓呂的先生不要挖
    ，他們就停工，但是我一走開，他們還是繼續挖」、「一開
    始我看到他們挖了一個大洞，約有3米半的深度，當時我認
    為可能是要清除地基的關係，因為下面有看到一些水泥碎塊
    ，後來他挖第二個洞還算小，到第三個洞我發現深度將近3
    米半，而且有污水，我認為事情嚴重，所以有照相存證，並
    請停止施工」、「高達1、2百輛車次進出，有問題，因為以
    發包工程內容，不應該有這麼多車輛進出」、「看到挖的深
    度跟當初談的不同，當初談的內容祇需將30、40公分原有建
    築的地基挖除，我看到深度大約超過一個人的身高」等語綦
    詳（詳93年度發查字第722號卷第44頁；94年度發查偵字第2
    9號卷第30頁及第31頁）。告訴人堅稱與被告乙○○所議定
    之工程內容，乃以30公分為準據加以挖掘運棄廢土暨回填，
    徵諸雙方簽立系爭校區整地植草工程契約係以被告乙○○所
    提估價單為基礎，載明「地上物清除『回填土30公分』」字
    樣暨數據，適為明證。否則，倘如被告乙○○、丙○○與呂
    宏桓所辯之深度挖掘俾徹底清除殘留地基云云，卻未將附隨
    混凝土塊地基一併挖起之土石暫置原地嗣復推落回填（詳下
    述），則渠等所認知之「回填土30公分」，究應作何合理之
    其他解釋與施作而能滿足此一約款之要求，實令人費解，在
    在足見告訴人採購本件校區整地植草工程之招標內容明確，
    為包括被告乙○○在內之各家競標廠商所清楚理解並知悉。
 (四) 對照本件工程招標之其他競標者即新平工程行及健裕營造有
    限公司兩家廠商，就回填土方之估算大抵均在三百數十立方
    米之譜，業如上述。縱各家競標廠商之主觀預估工程暨耗費
    不盡一致，本有無可避免之落差，被告乙○○所估算需運棄
    之土方數量，雖倍於新平工程行及健裕營造有限公司，茲仍
    寬認猶屬合理，然被告乙○○初時預估約僅需95車次、容積
    約950立方米之土方暨廢棄物需運棄，惟實際施作結果，其
    自告訴人校區內所運棄暨回填不論良窳之土方，竟高達約19
    6車次至207車次，有告訴人所提警衛保全人員如實製作之施
    工砂石車出入工作紀錄表可稽，並經證人即保全員邱春富、
    蔡三雄結證屬實（詳93年度發查字第722號卷第60頁至第96
    頁；94年度發查偵字第29號卷第32頁及第64頁至第65頁），
    以一車次容積約10立方米計，核算土石容積達約1960立方米
    至2070立方米，非但異常高於其他兩家廠商就同一工程之估
    算，甚至超過被告乙○○自身原所預估者約一倍，已難認係
    合理範圍內之施工。況且，不論依系爭校區整地植草工程契
    約，或依被告乙○○、丙○○所謂之轉包契約，被告乙○○
    、丙○○清除殘留地基僅需回填約30公分淨土，被告乙○○
    既預估僅約95車次之土方挖掘、運棄暨回填之成本耗費，然
    實際施作結果倘有深挖之必要致支出暴增，該等超過預算之
    額度，卻未向告訴人反應要求提高報酬，竟猶如期峻工，甚
    至外購價值約10餘萬至20萬元之淨土回填，據證人張任鐘與
    呂宏桓一致供述在卷（詳93年度發查字第722號卷第111頁及
    第112頁；原審卷第111頁），顯係虧本從事，情謬理乖甚矣
    。被告乙○○以工地開挖、運棄、回填等，均由呂宏桓、丙○○負責，伊無任何指示，亦不認識張任鐘，呂宏桓、丙○○之作為與伊無涉。而挖掘、運送、回填伊並未參與，現場
    施工時，深挖基地連同其內原有砂石一併大量清運等行為，
    伊並不知悉。丙○○、呂宏桓如何自外購價值10萬餘元至20
    萬元之淨土回填亦與伊無涉，丙○○、呂宏桓亦未要求伊提
    高報酬。然查本件工程係由被告乙○○承包，而證人即告訴
    人承辦洽商系爭校區整地植草工程招標之總務主任祝臺生於
    偵查中證稱：「（該件清除廢棄物當中，你有無看過乙○○
    到過現場？）我看過二次以上，是在早上，他應該有看到挖
    個大洞」、「（本件在施工期間，乙○○有無在施工現場？
    ）他有在施工現場，我有看過他二次以上，是早上七點左右
    」等語（詳94年度發查偵字第29號卷第34頁及第104頁），
    是被告乙○○所辯伊未指示，未在施工現場，伊並不知悉，
    與伊無涉云云，顯係飾卸之詞，尚難採信。
 (五) 又被告乙○○、丙○○與呂宏桓施作告訴人系爭校區整地植
    草工程，假設欲清除殘留地基而於開挖後超過預期之深度，
    然依業界甚至常人慣行之施作方式，亦應為將混凝土塊地基
    以外附隨挖起之土石暫置週遭空地，俟篩選應棄置之混凝土
    塊並運離後，再將之推落回填即可，此訊據被告乙○○亦肯
    認此乃合情理之作法，於原審供稱：「原則上挖出的混凝土
    塊以外的土方可以先擺在旁邊，去挖另一個地方之後，再把
    那些土方推落回填」、「（施工地域依卷附照片及校園平面
    圖，是否無法暫行堆置挖起之非混凝土塊之土石，挑揀出混
    凝土塊及附帶之必要土砂，週遭土石運出後再將暫行堆置之
    土石或土砂回填？）照理講應該是可以這樣子，要是我，我
    會先把它們放在旁邊，再把它們推落回填，可是他們怎麼我
    不知道」等語無訛（詳原審卷第65頁及第66頁）。詎實際施
    作之被告丙○○卻供稱：「因為現場沒有置放所挖起來土方
    的地方，所以將這些挖起來的土方載運到別處放，祇是再運
    回來的是否就是原來挖取的土方，我就不知道了」云云（詳
    原審卷第48頁），其將現場所挖取之土石載運他處，不論事
    後載運回填者是否原先所挖取之土石，要均屬徒增成本耗費
    之違常舉止，毋待辭費，倘非盜採砂石牟利，何能作合情理
    之解釋！告訴人指訴被告乙○○、丙○○與呂宏桓超挖盜採
    砂石，顯非虛妄。被告乙○○以丙○○、呂宏桓實際如何施
    作，伊未予指導，則縱其施工方式不合理，丙○○有意識將
    原應清除運棄之混凝土塊回填，亦與伊無涉。然揆之前述，
    本件工程係由被告乙○○承包，被告乙○○亦確有到現場，
    則其所辯不知悉及與其無涉云云，亦非可採。
 (六) 被告乙○○、丙○○與呂宏桓依系爭校區整地植草工程約定
    ，原無深挖地基之必要與可能，顯意在盜採砂石而超深挖掘
    並大量運離，並回填價值較低之次級土方及原應清除之建築
    廢棄混凝土塊以避人耳目。不論證人祝臺生初時就挖掘深度
    是否有短暫不明究理之誤判，然不能忽視其伴同疑慮心理，
    而有囑保全人員翔實紀錄出入校區卡車之舉，嗣果察覺鉅量
    砂石遭挖取外運始確知受害之事實。再者，縱姑且擱置挖掘
    深度之爭議不論，寬認被告乙○○、丙○○與呂宏桓等人深
    挖之目的在於致力清除殘留地基，然卻復於事後偵查中勘驗
    及民事鑑定開挖時，發現工地地底仍見不少大型混凝土塊及
    深1.5米、1.7米處分別猶見殘留建築基礎，有履勘現場筆錄
    暨照片可稽（詳93年度發查字第722號卷第117頁至第142頁
    ；94年度發查偵字第29號卷第68頁背面至第69頁），所辯悖
    逆事實，已無法取信於人。尤有甚者，被告丙○○辯稱確實
    將拆除之建築廢棄物運棄並回填乾淨土壤云云，惟偵訊時質
    以為何在工地下方挖出原建築地基之混凝土塊多塊，被告丙○○初以夜間施工未能看清致未清理乾淨之故，經再質諸挖
    出之混凝土塊均已破碎，且係埋於地下2至4公尺處，並非未
    清理乾淨之地基，亦非堆置地面未運清之混凝土塊，被告丙○○詞窮始供承：「是我自己認為混凝土塊太大塊無法運棄
    ，才將之回填，並非受人指示」云云（詳93年度發查字第12
    4號卷第12頁），迨原審審理時改供承：「因為載運砂石的
    司機說那麼大塊的石塊沒有辦法載，而當時怪手是裝挖勺，
    不是裝破碎鑽頭，所以沒有辦法將石塊弄碎」、「因為夜間
    施工，視線不好，殘留之地基多少會掉下去」、「那是我的
    一個錯誤，因為當時卡車裝不下，而且我認為混凝土塊不影
    響草皮的種植」、「（既然不影響草皮種植，那挖30公分就
    好，何必深挖清除地基？）承認那是我施工的錯誤」云云（
    詳原審卷第24頁、第132頁及第134頁），足見被告丙○○係
    有意識地將原應清除運棄之混凝土塊回填。
 (七) 復查，被告丙○○曾於86年間利用工程施工之便，盜挖他人
    土方遭判處罪刑（詳原審卷第10頁原審法院86年度易字第14
    39號判決），揆此切身教訓，從事土方挖運工作，理應誡慎
    恐懼，避免重蹈覆轍，乃其知為己辯護，於矢口力陳本件工
    作目的厥在清除殘留地基混凝土塊之同時，除不諱言將原應
    清除運棄之混凝土塊推落回填外，甚而更供承：「我在現場
    負責開挖土機，有挖到大小卵石，都由砂石車載走」、「卵
    石和混凝土摻雜在一起，一天大約十幾車」等語（詳94年度
    發查偵字第29號卷第105頁及第106頁），於己不利，顯為實
    情。綜合全案事證互核以觀，被告乙○○、丙○○與呂宏桓
    絕非依循系爭校區整地植草工程契約從事施作，渠等攀附必
    須深挖俾清除地基而抗辯，不外為推卸犯行之飾詞。被告乙○○、丙○○自告訴人校區內所採運者，確為含天然卵石與
    砂或礫石粗砂混和料之原始土石，並回填以次級土方及原建
    築廢棄混凝土塊，經輔仁中學與被告等間請求損害賠償民事
    事件中，囑託台灣省土木技師公會鑑定無誤（詳94年度發查
    偵字第29號卷第68頁至第69頁、第74頁至第82頁，詳下述）
    。衡情度理，被告乙○○、丙○○耗時費事，甚至甘冒罹蹈
    刑章之風險，自無在施工地域內深度挖取其內原所含低價土
    方或單純祇建築廢棄混凝土塊之可能。被告乙○○、丙○○
    辯稱：該工地深埋殘留地基，必須深度挖掘加以清除，而證
    人祝臺生亦曾以為深挖乃為清除殘留地基所必要；又該工地
    之前已曾經數次挖掘而回填之土石成分不明，縱調查鑑定開
    挖發現價值較低之次級土方及原應清除之建築廢棄混凝土塊
    ，而非含天然卵石與砂或礫石粗砂混和料之原始成分，然不
    可遽謂係渠等所回填云云，均無可採。
 (八) 被告乙○○初於93年7月7日偵訊時，特予提具系爭轉包契約
    ，主張將地基開挖、運棄廢土及回填淨土之部分，轉包由被
    告丙○○或呂宏桓負責（詳93年度發查字第722號卷第31頁
    至第33頁），此後偵查程序，被告乙○○均以此置辯。而呂
    宏桓於93年11月19日偵訊時，針對其營繕工程，是否申辦營
    利事業登記之提問，答稱「沒有辦理營利事業登記」一語，
    同庭應訊之被告乙○○則未有任何之意見表示（詳93年度發
    查他字第124號卷第19頁），然呂宏桓之答訊卻顯然不實，
    蓋其早於91年2月間即申請核准設立「高昇企業社」，有營
    利事業登記基本資料查詢單1紙可稽（詳94年度偵字第6078
    號卷第6頁）。茲被告乙○○倘早於93年4月間轉包工程施作
    完畢即給付現款10萬元予呂宏桓而收受其高昇企業社所交付
    之同額統一發票收執，當庭見聞呂宏桓刻意隱瞞而為不實供
    述，參酌被告乙○○肯認告訴人早於施工期間即反應施工有
    問題要求其至現場察看之情（詳94年度發查偵字第29號卷第
    34頁），加以呂宏桓推由被告丙○○具名簽立系爭轉包契約
    之反常情事，歷觀工程經過，被告乙○○事後謂其亦深有被
    害之感（詳原審卷第136頁），則當時理應疑其下包即不論
    係被告丙○○抑呂宏桓隱有非法內情為是。詎被告乙○○已
    遭告訴人指訴盜採砂石而接受調查，卻仍未辯駁一詞，殊違
    情理。何況，被告乙○○初次謂呂宏桓或被告丙○○施工完
    畢後【一次付清10萬元】予呂宏桓云云，係遲至94年10月24
    日偵訊時始為陳稱，斯時猶未提及呂宏桓就此曾開立統一發
    票交付收執一事（詳94年發查偵字第29號卷第107頁），另
    啟人疑竇者，該發票所載數額，亦與系爭轉包契約載明應付
    之工程款12萬元歧異，被告乙○○迨原審審理中提出該統一
    發票（詳原審卷第31頁），辯稱將地基開挖、運棄廢土及回
    填淨土之部分，轉包予呂宏桓或被告丙○○，並已給付10萬
    元工程款云云，實有難予採信之瑕疵。被告乙○○於本院辯
    稱：早在偵查初時之93年4月間，呂宏桓之高昇企業社即開
    立金額10萬元之統一發票交伊，此10萬元係工程完成驗收前
    ，伊先付之部分工程報酬云云。然依前述，93年4月間已開
    立發票，何以偵查之初被告乙○○均未提起，而偵訊時供稱
    ：「（價金何時給付？）施工後我一次付清十萬元給呂宏桓
    ，詳細時間我不記得」等語（詳94年發查偵字第29號卷第10
    7頁），依其所述係【一次付清十萬元】，而非其本院所辯
    稱係工程完成驗收前，伊先付之部分工程報酬，是其所辯即
    非可採。
 (九) 關於被告乙○○所提由被告丙○○具名簽立之系爭轉包契約
    ，被告丙○○偵查初時同予附和，以下包商自居而肯認轉承
    包部分工程，惟就運棄廢土及回填素土之部分，則陳稱係完
    全由「合夥人」呂宏桓負責云云（詳93年度發查字第722號
    卷第42頁及第45頁）。迨94年4月5日呂宏桓死亡後，被告丙○○於94年10月24日偵訊時翻異前詞，改稱轉承包被告乙○○所承攬之工程者實為呂宏桓，其僅為人頭而簽立該轉包契
    約，祇是單純受僱於呂宏桓操作挖土機而已，並謂系爭轉包
    契約乃施工後1、2個月簽立，並倒填日期為93年4月1日等情
    （詳94年度發查字第29號卷第104頁及第107頁）。而被告乙○○於原審亦供承其主要之轉包對象係呂宏桓，原不識被告
    丙○○，因聽信呂宏桓所謂另涉他案不便具名之言，遂由合
    夥之被告丙○○具名簽立云云（詳原審卷第43頁至第45頁、
    第135頁），大致肯認被告丙○○所謂充任系爭轉包契約人
    頭之供述，以此勾稽被告丙○○同時所言之事後簽立轉包契
    約並倒填日期一節，堪徵並非憑空杜撰而可採信。被告乙○○、丙○○固均稱呂宏桓礙於另涉刑案不願或無法具名簽訂
    該轉包契約云云，然其意為何？究何利害或因果關係，呂宏
    桓有所謂具名簽立轉包契約之困難？以被告乙○○、丙○○
    從事工程營繕多年之經歷，迄未能為合理之說明，衡情亦難
    想像究何所指，顯係搪塞虛應而將全部犯行推諉於呂宏桓之
    詞。又被告丙○○所辯伊單純受僱呂宏桓開挖土機，此由甲○○於本院之證述伊僅受僱開挖土機，一天工資2000元云云
    。然查被告丙○○於偵查之初係以證人身分證述：「（有無
    承攬乙○○轉包之輔仁高中整地植草工程？提示工程合約書
    ）有的，該合約書是我與乙○○簽立」、「（你與哪家廢土
    場交換土方？交換條件為何？）都是我的另一位合夥人呂宏
    桓與棄土場聯絡，我不清楚那家棄土場的名稱」、「（問呂
    宏桓、丙○○：是何人與乙○○談轉包事宜？）均答：是我
    二人一起找乙○○談的」、「（問乙○○、呂宏桓、丙○○
    ：你三人或所經營事業是否以經營廢棄物清除、處理為常業
    ？）呂宏桓、丙○○均答：我們確實從事清理建築物拆除後
    地基混凝土塊處理，但我們認為那些混凝土是資源，不是廢
    棄物」等語（詳93年度發查字第722號卷第42頁、第45頁、
    第113頁、第114頁，93年度發查他字第124號卷第19頁、第2
    0頁）。證人呂宏桓於偵查時證稱：「我與丙○○一起承包
    輔仁中學校區清除廢棄物及回填土方」、「（購買土壤及接
    洽棄土場，是你或丙○○負責？）我們兩個一起去接洽」、
    「（問呂宏桓、丙○○：是何人與乙○○談轉包事宜？）均
    答：是我二人一起找乙○○談的」等語（詳93年度發查字第
    722號卷第110頁、第112頁至第114頁，93年度發查他字第12
    4號卷第19頁、第20頁）。足見被告丙○○確有與呂宏桓共
    同承包，所辯僅係受僱操作挖土機云云，亦係事後飾卸之詞
    ，尚難採信。至證人甲○○於本院證稱：伊弟弟呂宏桓曾經
    營高昇企業社，呂宏桓曾僱用被告丙○○開大型挖土機，一
    天工資二千元等語，然亦證稱：伊亦係被呂宏桓僱用開小型
    挖土機，就本件呂宏桓是否與被告丙○○合夥承攬伊並不知
    情等語（均詳本院95年7月17日審判筆錄），亦不足為被告
    丙○○有利之證據。
 (十) 被告乙○○於被告丙○○挖掘施工期間，至少2次到現場，
    時間約上午7時許，眼見遭挖掘之坑洞，經證人祝臺生證述
    在卷（見94年度發查偵字第29號卷第34頁及第104頁），被
    告乙○○就此亦陳稱：「之後去那一次，是祝臺生通知我說
    有問題，叫我去現場看」等語無誤（見94年度發查偵字第29
    號卷第34頁），足見證人祝臺生非信口妄指。被告乙○○以
    證人祝臺生係於93年4月15日工程已經結束後查看車輛進出
    紀錄才發覺有問題，其通知伊去看時，丙○○、呂宏桓已施
    作完成，原判決認告訴人早於施工期間即反應施工有問題，
    係曲意認定云云。然依前開所述，被告乙○○係於施工期間
    即數次到場，已為證人祝臺生前開所證述明確，至於祝臺生
    係於93年4月15日工程已經結束後查看車輛進出紀錄才發覺
    有問題，始再通知被告乙○○甚明。被告乙○○以證人祝臺
    生通知伊去看時，丙○○、呂宏桓已施作完成，而為不知情
    之抗辯，顯非可信。又被告乙○○承攬告訴人校區整地植草
    工程，就工程施作開挖基地、運棄暨回填之過程，徒以轉包
    被告丙○○或呂宏桓施作一語切割劃清，就其所謂轉包商即
    被告丙○○與呂宏桓之所作所為，概推稱不知情置辯，揆諸
    前揭之事證與論述，以其總攬系爭工程事務之地位，顯為委
    罪卸責之詞，無可採信。況且，按書面契約，除兼涉及法律
    行為之成立或生效者，功能不外證明之用，被告乙○○既謂
    呂宏桓交付統一發票收執，則顯已足應稅務之需要，更何況
    被告丙○○並未申設登記營利事業；又謂為督促呂宏桓如期
    趕工或確定轉包工程款，然卻係由他人即被告丙○○簽約；
    又謂呂宏桓既然口頭承諾，即不能否認該轉包契約上載之內
    容，則理應無必要為此蛇足之舉，凡此在在令人疑惑不解。
    被告乙○○未保持緘默，就由被告丙○○與其簽立系爭轉包
    契約之疑義，供陳原委如上（詳原審卷第43頁至第45頁、第
    135頁至第136頁），始終不能為合理之解釋，復未能陳明該
    轉包契約書，究有若何之實質作用，顯係臨訟捏造，目的為
    實其將地基開挖、運棄廢土及回填素土之部分轉包出去而全
    不知情之抗辯，意欲脫罪，欲蓋彌彰。被告乙○○、丙○○
    均以未與證人張任鐘洽購回填土方及棄土場事宜置辯，雖證
    人張任鐘謂係與呂宏桓接洽之證詞（見93年度發查字第722
    號卷第111頁），無以遽認渠等此部分情事之參與，然根據
    前揭事證暨說明，仍無礙被告乙○○、丙○○與呂宏桓三人
    就盜採砂石整體犯行有犯意之聯絡，並由被告丙○○、呂宏
    桓分擔實施之認定。
 (十一) 告訴人就被告乙○○本件盜採砂石之損害，提起民事訴訟請
    求賠償（詳原審法院93年度訴字第498號民事案卷），雙方
    皆同意透過台灣省土木技師公會鑑定損害疑義，鑑定人會同
    雙方鑑定過程中，被告乙○○肯認所擇定代表原有土質之「
    參考點」，並由其與告訴人各自選擇2處代表本件工程回填
    土質狀態之「檢視點」供開挖比對，獲知各開挖地點土質層
    垂直分佈狀況略為──
    (1)「參考點」顯示：0至-2.8米為天然卵石與砂混和料，-2.
    8米以下為天然卵石與含礫石粗砂之混和料，-3.5米為地下
    水位。
    (2)被告所擇取之「檢視點I」顯示：0至-2.4米為腐質土摻
    雜廢棄物，-2.4米以下為天然卵石與砂混和料。「檢視點II
    」顯示：0至-0.9米為棕黃色粉土，-0.9米以下為灰色粉土
    ，-3.5米為地下水位。
    (3)告訴人所擇取之「檢視點III」顯示：0至-1.5米為未含卵
    石之土壤，-1.5米以下為天然卵石與砂混和料，於-1.5米處
    殘留有原建築物基礎。「檢視點Ⅳ」顯示：0至-2.5米為未
    含卵石之土壤，-2.5米以下為天然卵石與砂混和料，於-1.7
    米處殘留有原建築物基礎。
    嗣台灣省土木技師公會以告訴人與被告乙○○簽立之校區整
    地植草工程契約所載明之「地上物清除回填土30公分」為準
    據，研判：「檢視點I」被置換土方深度為2.1米（2.4m-0.
    3m）；「檢視點II」垂直土質層與參考點無異，未被挖掘置
    換土方；「檢視點III」被置換土方深度為1.2米（1.5m-0.3m
    ）；「檢視點Ⅳ」被置換土方深度為2.2米（2.5m-0.3m）。
    再者，基地面積實測約701.8平方米（﹝﹙20.18﹢9.43﹚/2
    ﹞×﹝﹙47.95﹢46.85﹚/2﹞≒701.8㎡）；被置換土方深
    度平均約1.375米（﹙2.1﹢0﹢1.2﹢2.2﹚/4≒1.375），推
    算被置換土方容積約965平方米（1.375×701.8≒965㎡），
    有台灣省土木技師公會鑑定報告暨會勘紀錄表、照片及鑑定
    標的位置示意圖等可稽（詳94年度發查偵字第29號卷第68頁
    至第69頁、第74頁至第82頁），核與偵查中勘驗結果若合符
    節，堪予憑採。此外，告訴人本件校區整地植草工程範圍位
    置，坐落嘉義市○路○段433、433-5地號土地內，亦有地籍
    圖謄本、土地登記謄本及施工地域圖等在卷足憑（詳93年度
    發查字第722號卷第47頁至第59頁）。
    綜上所述，被告乙○○、丙○○上開所辯，委無足採，本件
    事證已臻明確，被告等犯行均堪認定，應予依法論科。
三、核上訴人即被告乙○○、丙○○所為，均係犯刑法第320條
    第1項之竊盜罪。被告乙○○以自己犯罪之意思，與被告丙○○及呂宏桓基於共同之犯意聯絡，推由被告丙○○及呂宏
    桓實施，均為共同正犯。被告乙○○、丙○○前後多次所犯
    竊取輔仁中學校區土地砂石之犯行，顯係利用標得輔仁中學
    之「校區整地植草工程」，在施工期間同一機會之情況下，
    予以竊取砂石，係接續實施同一構成要件，侵害同一法益而
    其間在事實上有不可分離之密接關係，當為接續犯，並非連
    續行為。檢察官起訴意旨及原審均認係連續犯均有未洽。
四、原審以被告等罪證明確，因以論罪科刑，固非無見。惟被告
    等上開所為係接續犯，原判決認係連續犯，尚有未洽。被告
    上訴意旨，均否認犯罪，空言指摘原判決此部分不當，固無
    可取，但原判決既有前述可議之處，即屬無可維持，應由本
    院撤銷改判。爰審酌被告乙○○、丙○○貪圖不法利益，乘
    承攬工程營繕之便，擅自盜採告訴人校園內砂石，並以摻雜
    廢棄物之次級土方回填，犯後飾詞卸責，未見悛悔意念，迄
    今猶未賠償告訴人之損害，考量渠等犯罪之動機、手段、目
    的、所致損害（依民事鑑定價值約新台幣六十六萬五千八百
    五十元）及犯後態度等一切情狀，分別量處如主文第二項所
    示之刑，以資儆懲。
據上論斷，應依刑事訴訟法第369條第1項前段、第364條、第29
9條第1項前段，刑法第28條、第320條第1項，罰金罰鍰提高標準
條例第1條前段，判決如主文。
本案經檢察官林炎昇到庭執行職務。
中    華    民    國    95    年    7     月    31    日
                  刑事第五庭   審判長法  官 楊明章
                                     法  官 戴勝利
                                     法  官 顏基典
以上正本證明與原本無異。
不得上訴。
                                     書記官 李珍鳳
中    華    民    國    95    年    7     月    31    日
附錄本案論罪科刑法條：
刑法第320條第1項：
  意圖為自己或第三人不法之所有，而竊取他人之動產者，為竊
  盜罪，處5年以下有期徒刑、拘役或500元以下罰金。


司法院資訊處製作；財團法人民間司法改革基金會備份。
